臺灣彰化地方法院民事判決
111年度訴字第780號
原      告  賴峰榮  
訴訟代理人  施廷勳律師
被      告  賴峰國  
上列當事人間請求所有權移轉登記事件，本院於民國111年9月30
日言詞辯論終結，判決如下：
    主  文
被告應將彰化縣○○鄉○○段0000地號土地及坐落其上同段498建號
，門牌號碼彰化縣○○鄉○○村○○路000號加強磚造二層樓農舍，權
利範圍均為三分之一之應有部分所有權移轉登記予原告。
訴訟費用新臺幣伍萬壹仟貳佰玖拾貳元由原告負擔。
本判決得假執行。
    事實及理由
一、原告起訴主張：
（一）緣彰化縣○○鄉○○段0000地號土地及坐落其上同段498建號
      ，門牌號碼彰化縣○○鄉○○村○○路000號（整編前為22之8號
      ）加強磚造二層樓農舍（下將前開土地及建物合稱系爭不
      動產）之三分之一所有權，係原告借名登記在被告名下：
    ⑴兩造及訴外人賴峰章三人為兄弟，三人之父親為賴再傳於
      民國（下同）109年3月5日去世；賴再傳前於77年間出資
      購買系爭不動產，贈與兩造及賴峰章等兄弟三人，權利範
      圍各三分之一，然礙於當時土地法第30條尚有農地不得移
      轉為共有及無自耕能力人不得承受農地所有權之限制，故
      無法登記予兄弟三人共有。當時原告正在服兵役，賴峰章
      正在考大學，僅有被告已退伍且具備自耕農身分，故賴再
      傳遂指定將系爭不動產所有權全部暫先登記於被告名下，
      嗣後賴再傳在於系爭土地上出資興建同段498建號農舍，
      基於上述贈與之目的，故先將系爭建物所有權借名登記於
      被告名下。
    ⑵兩造兄弟三人漸長後，為使系爭不動產所有權屬於三人各
      擁有三分之一之事實日後不生爭執，遂於85年9月11日委
      由訴外人曾文楷代擬「信託登記契約書」乙紙，其內清楚
      明載「第一條：土地座落：花壇鄉口庄段壹零肆零號土地
      ，田，面積零貳玖壹貳公頃全部及建號498號花壇鄉南口
      村花秀路22-8號貳層樓房全部及搭建工廠建物全部。第二
      條：本標的物係農業區受農業發展條例之限制土地無法細
      分，故由具自耕能力之乙方（即賴峰國）為登記名義人是
      實，全部資產係三人所共有。第五條：甲、乙、丙三方對
      標的物之持分額各佔參分之壹。」，其上並有賴再傳簽章
      為見證。雖代筆人曾文楷將系爭契約定名為「信託登記契
      約書」惟由該契約內容可知，系爭契約應屬「借名登記契
      約」之性質。
（二）按現行土地法、農業發展條例等規定，農地或農舍已可增
      加共有人，成立新共有關係，且不限於具備自耕能力者始
      得登記為所有權人。兩造之胞弟賴峰章先前因多次向被告
      要求移轉登記系爭不動產權利範圍各三分之一所有權無果
      ，歷經103年度訴字第877號、二審臺灣高等法院臺中分院
      104年度上字第186號、三審最高法院106年度台上字第262
      號等判決，均認賴峰章及本件原告與被告間就系爭不動產
      存有借名登記契約，故被告應移轉系爭不動產所有權登記
      。賴峰章亦憑前開確定判決辦理權利範圍三分之一所有權
      移轉登記完成。
（三）原告已多次向被告表示終止系爭借名登記契約並要求返還
      系爭不動產三分之一所有權，但被告卻均置之不理，原告
      再以本件起訴狀之送達為終止借名登記契約之意思表示通
      知，終止後，被告就系爭不動產屬於原告所有三分之一所
      有權之登記權利已不存在，於符合不動產所有權真正權利
      內容之前，被告所享超出真正所有權利範圍之登記利益，
      自屬不當得利。
（四）爰類推適用民法第541條受任人返還收取物義務之規定，
      或同法第179條返還不當得利等法律關係，提起本訴，請
      求被告移轉登記系爭不動產權利範圍三分之一所有權予原
      告。並聲明如主文所示。
二、被告則陳稱：同意原告之請求。其早已把所有要過戶的文件
    都交給代書了。也有請代書轉達原告。希望以和解方式處理
    。
三、得心證之理由：
（一）按當事人於言詞辯論時為訴訟標的之捨棄或認諾者，應本
      於其捨棄或認諾為該當事人敗訴之判決，民事訴訟法第38
      4條定有明文。而所謂為訴訟標的之認諾，乃指被告對於
      原告依訴之聲明所為關於某法律關係之請求，向法院為承
      認者而言，其承認須於言詞辯論時為之，始生訴訟法上認
      諾之效力，則法院即應不調查原告所主張為訴訟標的之法
      律關係是否存在，逕以認諾為被告敗訴判決之基礎（最高
      法院44年台上字第843號、45年台上字第31號判決意旨參
      照)。
（二）經查：本件原告依前開事實主張類推適用民法第541條受
      任人返還收取物義務、同法第179條返還不當得利等法律
      關係，請求被告移轉登記系爭不動產權利範圍三分之一所
      有權等情，經被告於本院111年9月30日言詞辯論期日到庭
      同意原告之請求，（見本院卷第53頁言詞辯論筆錄），則
      依前開規定及說明，本院自應為被告敗訴之判決。從而，
      本件原告起訴為有理由，應予准許。
四、末按被告對於原告關於訴訟標的之主張逕行認諾，並能證明
    其無庸起訴者，訴訟費用，由原告負擔，民事訴訟法第80條
    定有明文。查本件於言詞辯論期日，被告當庭表示同意原告
    之請求，並表示早已將相關文件交予代書處理，且表明欲以
    和解之方式終止本件紛爭，惟原告拒絕和解，致最後須以判
    決終結本件訴訟（見本院卷第53頁言詞辯論筆錄），依上開
    規定，本件訴訟費用自應由原告負擔。
五、本件係本於被告認諾所為判決，依民事訴訟法第389條第1項
    第1款規定，爰依職權宣告假執行。　　
六、結論：原告之訴為有理由，並依民事訴訟法第384條、第80
    條、第389條第1項第1款，判決如主文。
中　　華　　民　　國　　111 　年　　10　　月　　18　　日
　　                  民事第四庭法　官　謝仁棠
以上正本係照原本作成。
如對判決上訴，應於判決送達後20日內向本院提出上訴狀。如委
任律師提起上訴者，應一併繳納上訴審裁判費。
中　　華　　民　　國　　111 　年　　10　　月　　18　　日
                                書記官  陳文新